臺灣板橋地方法院交通事件裁定　　　　100年度交聲字第554號
原處分機關　交通部公路總局臺北區監理所
異　議　人
即受處分人　林勝德
送達代收人　周文珠
上列異議人即受處分人因違反道路交通管理處罰條例案件，對於
交通部公路總局臺北區監理所中華民國100 年2 月23日所為之處
分（北監營裁字第裁40-CO0000000號）聲明異議，本院裁定如下
：
    主  文
原處分撤銷。
林勝德汽車駕駛人，駕駛汽車肇事致人受傷而逃逸，吊銷其持有
各級車類之駕駛執照，並於壹年內不得考領駕駛執照。
    理  由
一、原處分機關處分意旨略以：異議人即受處分人林勝德於民國
    97年5 月11日6 時45分許，駕駛車牌號碼547-LA號營業小客
    車，行經臺北縣永和市（已於99年12月25日改制為新北市永
    和區，以下同）保平路與永貞路口時，因有「汽車駕駛人駕
    駛汽車肇事致人受傷而逃逸」之交通違規，經臺北縣政府警
    察局（已於99年12月25日改制為新北市政府警局，以下同）
    永和分局警員填製臺北縣政府警察局北縣警交大字第C00000
    000 號舉發違反道路交通管理事件通知單（下稱舉發通知單
    ）舉發。嗣經原處分機關亦認定有上開交通違規情事，依道
    路交通管理處罰條例第62條第3 項（原處分漏載此規定）、
    第4 項前段及第67條第3 項（原處分漏載「第3 項」）規定
    ，裁處異議人罰鍰新臺幣（下同）6000元，並吊銷其駕駛執
    照，自100 年3 月26日起1 年內不得考領駕駛執照。
二、聲明異議意旨略以：異議人於上揭時、地原欲左轉，已行至
    左轉待轉處且打左轉方向燈許久，何雨禪騎乘車牌號碼DXD-
    125 號輕型機車搭載官喬瑩與異議人同向，車速很快欲直行
    ，直接撞至異議人之駕駛座車門，異議人隨即下車處理，扶
    起摔倒之何雨禪、官喬瑩，並詢問是否受傷，是否要去醫院
    ，對方均回答不要，手部有些許擦傷，在雙方同意下各自處
    理，始離開現場，未料對方事後反悔提告。另異議人已於97
    年6 月19日就交通罰單提出申訴未獲回覆，卻在2 年之緩起
    訴期間屆滿後遭處分吊銷駕駛執照且1 年內不得考領駕駛執
    照，對駕駛營業小客車為業之異議人而言，實難以維持生計
    。爰為此聲明異議，請求撤銷原處分云云。
三、按汽車駕駛人駕駛汽車肇事致人受傷或死亡者，應即採取救
    護措施及依規定處置，並通知警察機關處理，不得任意移動
    肇事汽車及現場痕跡證據，違反者處3000元以上9000元以下
    罰鍰。但肇事致人受傷案件當事人均同意時，應將肇事汽車
    標繪後，移置不妨礙交通之處所。前項駕駛人肇事致人受傷
    而逃逸者，吊銷其駕駛執照；致人重傷或死亡而逃逸者，吊
    銷其駕駛執照，並不得再考領。汽車駕駛人，曾依本條例其
    它各條規定吊銷駕駛執照者，1 年內不得考領駕駛執照。汽
    車駕駛人，因違反本條例及道路交通安全規則之規定，受吊
    銷駕駛執照處分時，吊銷其持有各級車類之駕駛執照。道路
    交通管理處罰條例第62條第3 項、第4 項、第67條第3 項、
    第68條第1 項分別定有明文。復依違反道路交通管理事件統
    一裁罰基準表之記載，汽車駕駛人違反道路交通管理處罰條
    例第62條第3 項及第4 項前段規定，於期限內繳納或到案聽
    候裁決者，應處罰鍰6000元，並吊銷駕駛執照。
四、經查：
(一)、異議人於97年5 月11日6 時45分許，駕駛車牌號碼547-LA號
    營業小客車，沿臺北縣永和市○○路往西方向行駛，行經保
    平路與永貞路口時，欲左轉至永貞路，適有何雨禪騎乘車牌
    號碼DXD-125 號輕型機車搭載官喬瑩，亦沿保平路往西方向
    直行，2 車因而發生碰撞，致何雨禪受有右側腿挫傷、右側
    大腿挫傷、右側小腿及踝之表淺損傷、磨傷或擦傷、右側手
    表淺損傷、磨傷或擦傷之傷害、官喬瑩受有輕微擦傷之傷害
    （過失傷害部分均已撤回告訴，由檢察官另為不起訴處分在
    案），詎異議人駕車肇事致何雨禪、官喬瑩受傷後，雖下車
    查看，惟未對何雨禪、官喬瑩施以任何救護措施，亦未告知
    聯絡方式，即逕行駛離現場逃逸之事實，業據證人即被害人
    何雨禪、曾喬瑩於警詢時指述明確，亦於偵查中結證綦詳，
    並有道路交通事故現場圖、道路交通事故調查報告表(一)、(二)
    、道路交通事故肇事人自首情形記錄表、天主教會耕莘醫院
    永和分院診斷證明書各1 份、現場暨車損照片16張在卷可稽
    ，並經本院依職權調取臺灣板橋地方法院檢察署97年度偵字
    第17862 號、97年度調偵字第987 號偵查卷宗核閱無誤，異
    議人於警詢時及偵查中亦均不否認於上揭時、地發生車禍，
    下車查看時發覺有人受傷，惟未協助施以救護或告知聯絡方
    式隨即駕車離去。是以異議人於上揭時、地肇事致人受傷而
    逃逸之事實，堪以認定，異議人確有道路交通管理處罰條例
    第62條第3 項前段所定之交通違規行為無疑。異議人仍執前
    詞辯稱伊並無肇事逃逸云云，要無可採。次查，異議人前述
    違規行為，同時涉犯刑法第185 條之4 肇事逃逸之公共危險
    罪嫌，經臺北縣政府警察局永和分局移送臺灣板橋地方法院
    檢察署檢察官偵查，由該署檢察官於97年8 月25日以97年度
    調偵字第987 號為緩起訴處分，緩起訴期間為2 年，應書立
    悔過書，並於緩起訴處分確定至緩起訴期間屆滿前2 月，向
    指定之公益團體、地方自治團體或社區提供100 小時之義務
    勞務，業於97年10月27日確定，異議人已於97年11月28日起
    至99年8 月25日止之期間內提供100 小時之義務勞務，緩起
    訴處分業於99年10月26日期滿未經撤銷之事實，亦有臺灣高
    等法院被告前案紀錄表、臺灣板橋地方法院檢察署檢察官97
    年度調偵字第987 號緩起訴處分書、臺灣板橋法院檢察署檢
    察官97年度調偵字第987 號執行緩起訴處分命令通知書、刑
    事系統終結原因表各1 份在卷可稽，並經本院依職權調取臺
    灣板橋地方法院檢察署97年度偵字第17862 號、97年度調偵
    字第987 號偵查卷宗、97年度緩字第2874號緩起訴執行卷宗
    、97年度緩護勞字第450 號觀護卷宗核閱無誤，均堪信屬實
    。
(二)、按「（第1 項）一行為同時觸犯刑事法律及違反行政法上義
    務規定者，依刑事法律處罰之。但其行為應處以其他種類行
    政罰或得沒入之物而未經法院宣告沒收者，亦得裁處之。（
    第2 項）前項行為如經不起訴處分或為無罪、免訴、不受理
    、不付審理之裁判確定者，得依違反行政法上義務規定裁處
    之」，94年2 月5 日公布，95年2 月5 日施行之行政罰法第
    26條定有明文。此即所謂「一事不二罰」原則，考其立法理
    由在於，一行為同時觸犯刑事法律及違反行政法上義務規定
    時，由於刑罰與行政罰同屬對不法行為之制裁，而刑罰之懲
    罰作用較強，故在處罰目的相同且處罰方式相同時，若依刑
    事法律處罰，即足資警惕時，實無一事二罰再處行政罰之必
    要；且刑事法律處罰，由法院依法定程序為之，較符合正當
    法律秩序，應予優先適用。故同時觸犯刑事法律及違反行政
    法上義務規定之行為，行政機關得否科以與刑罰相類之行政
    處罰，端視該行為之刑事訴追或審判程序終局結果而定。至
    於罰鍰以外之沒入或其他種類行政罰，因兼具維護公共秩序
    之作用，為達行政目的，行政機關仍得併予裁處。又所謂「
    其他種類行政罰」，係指違反行政法上之義務應受「裁罰性
    」之「不利處分」，依行政罰法第2 條規定，應包括限制或
    禁止行為之吊扣證照處分、剝奪或消滅資格之吊銷證照處分
    及警告性之講習處分在內。是汽車駕駛人肇事逃逸行為，如
    同時涉犯刑法第184 條之4 之公共危險罪嫌，依上開行政罰
    法第26條第1 項規定，道路交通主管處罰機關除得依該條項
    但書規定處以「其他種類行政罰」外，應由管轄之地方法院
    檢察署及各級法院依刑事案件程序處理，非有行政罰法第26
    條第2 項所規定之經不起訴處分或為無罪、免訴、不受理、
    不付審理之裁判確定等事由，即不得再依道路交通管理處罰
    條例第35條第1 項第1 款規定裁處行為人罰鍰之行政罰。
(三)、次按，被告所犯為死刑、無期徒刑或最輕本刑3 年以上有期
    徒刑以外之罪，檢察官參酌刑法第57條所列事項及公共利益
    之維護，認以緩起訴為適當者，得定1 年以上3 年以下之緩
    起訴期間為緩起訴處分，其期間自緩起訴處分確定之日起算
    。檢察官為緩起訴處分者，得命被告於一定期間內遵守或履
    行下列各款事項：一、向被害人道歉。二、立悔過書。三、
    向被害人支付相當數額之財產或非財產上之損害賠償。四、
    向公庫或該管檢察署指定之公益團體、地方自治團體支付一
    定之金額。五、向該管檢察署指定之政府機關、政府機構、
    行政法人、社區或其他符合公益目的之機構或團體提供40小
    時以上240 小時以下之義務勞務。六、完成戒癮治療、精神
    治療、心理輔導或其他適當之處遇措施。七、保護被害人安
    全之必要命令。八、預防再犯所為之必要命令。檢察官命被
    告遵守或履行前項第3 款至第6 款之事項，應得被告之同意
    ；第3 款、第4 款並得為民事強制執行名義。刑事訴訟法第
    253 條之1 第1 項、第253 條之2 第1 項、第2 項分別定有
    明文。是以緩起訴基本上係認被告確有犯罪嫌疑，惟所犯非
    屬重罪，而暫緩起訴，並得課予被告一定之負擔或指示。倘
    緩起訴之被告依檢察官緩起訴處分命令，向公庫或公益團體
    給付金錢或提供義務勞務，即係履行檢察官為緩起訴處分命
    令，其中金錢給付之部分，並得為民事強制執行名義。是以
    緩起訴處分命令名義上雖非刑罰，但仍屬特殊之處遇措施，
    受處分人因上開緩起訴而剝奪其財產權（向公益團體捐款）
    或增加其義務（提供義務勞務），性質上亦屬干預人民自由
    之處分，與刑事制裁無異。又主觀上觀之，前揭向公益團體
    捐款或提供義務勞務亦具有強制性、懲罰性，雖不若易科罰
    金係以支付金錢作為自由刑之替代，惟經由緩起訴處分條件
    之履行使其免於遭檢察官發動起訴程序，仍具有替代刑罰之
    效果。從而，緩起訴處分命令受處分人向提供義務勞務，實
    質上應屬於行政罰法第26條第1 項所稱之「刑事法律處罰」
    ，而有行政罰法第26條第1 項「一事不二罰」規定之適用，
    行政機關尚不得就同一行為再為刑罰相類之罰鍰處分（臺灣
    高等法院98年度交抗字第2343號、99年度交抗字第1597號、
    100 年度交抗字第140 號裁定參照）。至就吊銷駕駛執照及
    1 年內禁止考領駕駛執照之部分，係罰鍰以外之其他種類行
    政罰，因兼具維護公共秩序之作用，為達行政目的，原處分
    機關自仍得併予裁處。
(四)、第按，緩起訴期間內，有下列情形之一者，檢察官得依職權
    或依告訴人之聲請撤銷原處分，繼續偵查或起訴：一、於期
    間內故意更犯有期徒刑以上刑之罪，經檢察官提起公訴者。
    二、緩起訴前，因故意犯他罪，而在緩起訴期間內受有期徒
    刑以上刑之宣告者。三、違背第253 條之2 第1 項各款之應
    遵守或履行事項者，刑事訴訟法第253 條之3 第1 項定有明
    文。準此，經檢察官為緩起訴處分之被告，於緩起訴之猶豫
    期間內，最終是否會被檢察官提起公訴，猶懸而未定，亦即
    緩起訴處分於猶豫期間內尚未具有實質之確定力，被告之刑
    事訴追程序仍未終局確定，檢察官於緩起訴期間內，可對被
    告為繼續觀察，如被告顯無反省警惕之情或根本欠缺反省警
    惕之能力，檢察官仍得依職權或依告訴人之聲請，將緩起訴
    處分撤銷，並依法追訴，法院仍得依審理結果，為被告有罪
    科刑之裁判，另被告先前所繳納之緩起訴處分金，依刑事訴
    訟法第253 條之3 第2 項規定，乃不得請求返還或賠償。是
    於緩起訴期間未期滿前，被告之「刑事法律處罰」尚未終局
    確定，緩起訴處分仍有被撤銷後提起公訴，由法院針對同一
    事實再為刑事處罰之可能，若此時行政機關針對同一事實亦
    為行政裁罰，將使受處分人有同時遭受行政處罰（罰鍰）及
    刑事訴追之危險，顯與「一事不二罰」原則相違背。從而，
    依行政罰法第26條之立法意旨，於緩起訴處分尚未實質確定
    （即緩起訴猶豫期間經過而未經撤銷）前，行政機關尚無從
    針對同一事實為行政裁罰之餘地（臺灣高等法院98年度交抗
    字第775 號、臺灣高等法院高雄分院98年度交抗字第259 號
    、臺灣高等法院臺南分院98年度交抗字第21號裁定均可資參
    照）。
五、原處分適法性之判斷：
(一)、本件異議人雖僅就原處分裁處吊銷駕駛執照並於1 年內不得
    考領駕駛執照之部分聲明異議，而未就裁處罰鍰及及施以道
    路交通安全講習之部分聲明異議，惟交通違規事實僅有1 個
    ，有關其處罰效果之罰鍰、吊銷駕駛執照及施以道路交通安
    全講習，均與交通違規行為是否存在無從分離，本院仍應就
    原處分之所有處罰效果均併予審究，合先敘明。
(二)、原處分機關以異議人違規行為事證明確，據以裁處，固非無
    見。惟查，本件異議人肇事逃逸之同一事實，除經警認定有
    「汽車駕駛人駕駛汽車肇事致人受傷而逃逸」之交通違規，
    而製發上開舉發通知單予以舉發外，亦由臺灣板橋地方法院
    檢察署檢察官於97年8 月25日以97年度調偵字第987 號為緩
    起訴處分，緩起訴期間為2 年，應於緩起訴處分確定至緩起
    訴期間屆滿前2 月，向指定之公益團體、地方自治團體或社
    區提供100 小時之義務勞務，異議人已於97年11月28日起至
    99 年8月25日止之期間內提供100 小時之義務勞務，緩起訴
    處分業於99年10月26日期滿未經檢察官撤銷，均如前述。揆
    諸前揭說明，異議人經檢察官命向指定之公益團體、地方自
    治團體或社區提供100 小時之義務勞務，本質係含有替代刑
    罰之效果之處分，而有行政罰法第26條第1 項「一事不二罰
    」規定之適用，惟原處分機關仍另行裁處異議人罰鍰6000元
    ，自難認適法。至原處分機關另依道路交通管理處罰條例第
    62條第3 項、第4 項前段、第67條第3 項、第68條第1 項規
    定，所為異議人吊銷駕駛執照，1 年內不得考領駕駛執照之
    處分，係罰鍰以外之其他種類行政罰，尚與「一事不二罰」
    原則無違，原處分機關自仍得併予裁處。另異議人所稱駕駛
    執照遭吊銷將影響生計、申訴後長達2 年無任何機關回覆影
    響權益云云，並非本院判斷原處分適法性所應審酌之事由，
    亦不足以作為撤銷原處分之依據，併此敘明。
六、綜上所述，本件異議人確於上揭時、地駕駛營業小客車，而
    有「汽車駕駛人駕駛汽車肇事致人受傷而逃逸」之交通違規
    事實，惟同一肇事逃逸之事實業經檢察官為緩起訴處分，並
    命異議人向指定之指定之公益團體、地方自治團體或社區提
    供100 小時之義務勞務確定，業經異議人履行完畢，緩起訴
    期間亦已屆滿在案，原處分機關仍於緩起訴期間屆滿後，針
    對同一事實裁處異議人罰鍰，使異議人受有一事二罰之危險
    ，即屬於法有違。異議人以前揭情詞聲明異議，雖無理由，
    惟原處分既有上揭可議之處，自屬無可維持，應由本院依道
    路交通事件處理辦法第19條規定，裁定將原處分撤銷，併就
    處罰效果重新諭知，自為裁定如主文第2 項所示，以資適法
    （臺灣高等法院暨所屬法院98年法律座談會刑事類提案第23
    號審查意見及研討結果參照）。
七、據上論斷，應依道路交通管理處罰條例第87條第2 項，道路
    交通事件處理辦法第19條前段，裁定如主文。
中    華    民    國    100   年    5     月    19    日
                  交通法庭    法  官    賴彥魁
上列正本證明與原本無異。
如不服本裁定，應於送達後5 日內敘明抗告理由，向本院提出抗
告狀。
                              書記官    楊文祥
中    華    民    國    100   年    5     月    19    日